【裁判字號】    95,簡,102
【裁判日期】    950929
【裁判案由】    就業服務法
【裁判全文】
臺北高等行政法院判決
                                     95年度簡字第00102號
原      告  甲○○
被      告  臺北市政府勞工局就業服務中心
代  表  人  乙○○主任）住同.
訴訟代理人  丙○○
上列當事人間因就業服務法事件，原告不服臺北市政府中華民國
94年12月26日府訴字第09422726200 號訴願決定，提起行政訴訟
，本院判決如下：
    主  文
原告之訴駁回。
訴訟費用由原告負擔。
    事實及理由
一、程序說明：
    本件因屬不服行政機關所為職業訓練補助款處分而涉訟，其
    標的之金額為新臺幣（下同）33,200元，係在20萬元以下，
    依行政訴訟法第229條第1項第3款、第2項規定及司法院民國
    （下同）92年9月17日（92）院臺廳行一字第23681號令，應
    適用簡易程序，本院並依同法第233條第1項規定，不經言詞
    辯論，逕行裁判。
二、事實概要：
    原告於90年12月31日以「中高齡失業者」身分至被告所屬文
    山就業服務站申請職業訓練券，經核准後持券至臺北縣私立
    晨軒電腦短期補習班參加職業訓練課程，結訓後檢具相關證
    明文件，於91年7 月19日向被告申請職業訓練券費用補助54
    ,000 元 。經被告依據行政院勞工委員會職業訓練局（下稱
    稱勞委會職訓局）訂頒之「非自願性失業勞工及特定對象職
    業訓練券試辦要點」第5 點規定及91年3 月26日職公字第09
    10008800-1號函，按其實際參訓月數及繳交費用收據16,800
    元，依其參加職業訓練職類別及補助金額，於91年11月12日
    據實核發原告補助款16,800元，其餘申請則未發給（下稱原
    處分），並以電匯方式將該筆補助款匯入原告安泰銀行景美
    分行之帳戶。原告不服，於92年7 月間（未具日期）向勞委
    會職訓局陳情，經該局以92年7 月23日職公字第0920036276
    號函移請被告處理。嗣原告於93年5 月24日向臺北市政府提
    起訴願，案經審認原告提起訴願已逾法定期間，乃以93年8
    月11日府訴字第09314624400 號訴願決定予以不受理。原告
    仍不服，向本院提起行政訴訟，經以94年9 月8 日93年度簡
    字第1129號判決訴願決定撤銷。其判決理由略以：「…四、
    …惟查，原告以『訴願書』之名提出訴願，固在93年5 月24
    日經訴願機關收受，然在92年7 月間原告已以『函』寄達行
    政院勞工委員會職業訓練局，表明『申訴職訓局不依原先已
    訂定且執行已久之合理公平規定法則補助發給中高齡人已申
    請得到職訓券補習電腦之全額補助金六個月共伍萬肆仟元，
    是不對且不合法也不合理…』等語，…原告前開92年7 月未
    具日期函之內容已明示其對系爭處分不服之意旨，參照訴願
    法第57條前段及第61條規定，應視為原告已於1 年法定期間
    內，向訴願管轄機關提起訴願，自合於法律規定。乃訴願機
    關疏未注意及此，遽以原告提起訴願已逾1 年之法定不變期
    間，而為不受理之決定，於法自有未合，自應由本院予以撤
    銷，由訴願機關另行審酌實體事由，重為決定。」臺北市政
    府爰依上開判決撤銷意旨重為訴願決定，認無理由予以駁回
    ，原告不服，遂提起本件行政訴訟，並請求補發其中33,200
    元之職業訓練補助款。
三、當事人聲明：
（一）原告聲明：
    1.訴願決定及原處分均撤銷。
    2.請求被告作成補發原告33,200元補助費之處分。
    3.訴訟費用由被告負擔。
（二）被告聲明：
    1.駁回原告之訴。
    2.訴訟費用由原告負擔。
四、兩造爭點要領：
（一）原告主張之理由：
    1.原告於學電腦之初，即電話或親洽詢問坊間幾家有公費補
      助之電腦訓練班，如：巨匠電腦就業輔導中心、晨軒電腦
      短期訓練班等。均獲告知可申請職業訓練券，准許後每月
      即獲得9,000 元之補助費用，可申請6 個月最長期限，且
      無須依憑任何費用收據即可辦理。原告並於90年12月31日
      至被告所屬文山就業服務站申請職業訓練券，當時之登記
      處人員紀博甄小姐與葉星輝站長，於現場亦對原告表示可
      獲得6 個月共計54,000元補助費用，且此規定已執行良久
      從未變更。
    2.嗣後原告自臺北縣私立晨軒電腦訓練班結業，於91年7 月
      19日檢具相關證明文件至被告所屬景美就業服務站申請補
      助金，當時之李站長指示原告應填寫申請補助金54,000元
      之表格，並告知原告不久即可領得補助金。惟原告於91年
      11月12日領得之補助費用僅16,800元，與先前所獲告知之
      金額不符，故原告持續追究為何少核發33,200元一事並依
      法提起訴願。查與原告同期之電腦訓練班同學皆領取54,0
      00元補助金，原告僅較其延後1 、2 個月辦理申請領款，
      竟無法獲得相同金額之補助，此核發依據實非公平合理，
      亦造成原告金錢上之損失。
    3.另外，勞委會職訓局91年3 月26日職公字第0910008800-1
      號函未事先公告，故下級機關人員無法知悉補助金核發標
      準有所變更一事，以致就業服務站及辦理電腦訓練之補習
      班人員均對原告傳達錯誤之訊息。於民主法治國家中，所
      有運作之制度規範均應有相當期間使人民、機關得以了解
      後始執行之，方符合保障人民權益之旨。本件原告於90年
      12月31日即申請補助費用，被告理應以申請日為準進行審
      核及適用法規，勞委會職訓局91年3 月26日職公字第0910
      008800-1號函係於原告申請日後始作成，其效力不應溯及
      適用於本件，故被告依此標準減少補助金之處分，實於法
      有違。
    4.又勞委會職訓局於發函處理上是否有過失，使下級機關人
      員無法事先得知標準變更，進而對原告造成不利益，此應
      追究相關人員執行疏失之責任，而並非將此錯誤轉由被告
      承擔。
（二）被告主張之理由：
    1.被告係依據勞委會職訓局訂頒之「非自願性失業勞工及特
      定對象職業訓練券試辦要點」及91年3 月26日職公字第09
      10008800-1號函核發職業訓練券及訓練費用補助。
    2.依據勞委員會職訓局訂頒「非自願性失業勞工及特定對象
      職業訓練券試辦要點」規定，核發職業訓練券及訓練費用
      補助之條件為「陸、作業程序一、凡符合本要點資格之非
      自願性失業勞工及特定對象…檢具各項文件，申請核發職
      業訓練券。二、各公立…額滿為止。三、持用本項職業訓
      練券者，先行繳交訓練費用，並於結訓後一個月內，檢具
      相關證明文件，向原核發職業訓練券之就業服務機構申請
      本項訓練費用補助」及「伍、補助金額及標準：一、持券
      受訓學員於訓練期間每人每月補助之訓練費用金額，依實
      際參加之訓練職類不同，按分類金額標準表核實補助，每
      月補助最高額度為10,000元，至不屬表列6 大類範疇者，
      請就業服務機構比照相關類別核發，最高補助期限為6 個
      月…。」另按勞委會職訓局於91年3 月26日職公字第0910
      008800-1號函說明二規定：「…職業訓練券持券者於申請
      訓練費用補助時，應請檢附繳費原始收據作為審核參據。
      」
    3.原告雖指稱：「傷害本人應得之權益，而損失33,200元正
      之補助金額」、「突然扣除減少參加補習者的補助費用金
      額」云云。然查系爭職業訓練費用補助，乃政府基於關懷
      非自願性失業勞工及特定對象而訂頒，被告依據非自願性
      失業勞工及特定對象職業訓練券試辦要點及相關函釋規定
      ，核實補助原告職業訓練費用16,800元，審核過程並無瑕
      疵，又被告予以全額補助，並未造成原告之任何金錢損失
      。另原告稱：「職訓局沒有事先公布公告讓其有關屬下部
      屬、機構（關）知道補助金之條件法有所更改與以前者不
      同」。由於上開要點係勞委會職訓局於88年9 月14日以職
      工字第017686號函公布實施，但其補助金額及標準於被告
      參訓期間（90年12月31日至91年6 月30日止）並未修訂變
      更，被告依據非自願性失業勞工及特定對象職業訓練券試
      辦要點及相關函釋規定核發職業訓練券及訓練費用補助，
      於法自無不合。
五、心證要領：
（一）按勞委會職訓局88年9 月14日88職公字第017686號函訂頒
      之「非自願性失業勞工及特定對象職業訓練券試辦要點」
      規定：「…參、申請對象與資格：具有工作能力與工作意
      願，並符合下列條件者，得申請職業訓練券：一、申請對
      象：（一）有一定雇主而非自願性失業勞工。…二、申請
      資格：（一）有一定雇主而非自願性失業勞工、參加職業
      工會之勞工保險被保險人之失業者，年滿十五歲（或國中
      畢業者）至六十五歲，其申請之日前三年內曾工作累計達
      三個月或參加勞工保險三個月以上…。四、持券人員自行
      參加政府立案之職訓、福利、醫療等機構辦理之職業訓練
      及經政府立案之學校、技藝補習班、附設職業訓練機構之
      事業單位配合以就業為目的所開辦之班次，或經政府登記
      有案之事業機構提供以生產或即訓即用為目的之訓練。為
      期一個月（含）以上，每月訓練時數在八０小時以上全日
      制之訓練，且二年內未曾參加政府公費訓練補助者為限。
      …肆、辦理單位任務分工：一、行政院勞工委員會職業訓
      練局（以下簡稱本局）：（一）訂定辦理非自願性失業勞
      工及特定對象職業訓練券相關規定。…二、臺北市及高雄
      市政府勞工局：（一）協調所屬就業服務機構辦理本項業
      務。…四、各公立就業服務機構…（二）受理職業訓練券
      申請及資格審查，…核發非自願性失業勞工及特定對象職
      業訓練券。…伍、補助金額及標準：一、持券受訓學員於
      訓練期間每人每月補助之訓練費用金額，依實際參加之訓
      練職類不同，按分類金額標準表，核實補助，每月補助最
      高額度為新臺幣10,000元，至不屬表列六大類範疇者，請
      就業服務機構比照相關類別核發，最高補助期限為六個月
      ，補助期間自民國八十八年九月起至八十九年十二月底試
      辦期滿為止。二、補助標準以月為計算單位，其零數未滿
      一個月但超過（含）二十天者，且訓練時數達八０小時者
      ，以一個月計算。…拾貳、試辦期間：本要點自核定日起
      實施，至民國八十九年十二月三十一日止，並得視實際需
      要調整。」
      附表（略）：
      ┌──────────┬────────────┐
      │ 訓練類別           │ 補助金額               │
      ├──────────┼────────────┤
      │ 電腦、資訊、文書處 │ 9,000 元               │
      │ 理、設計繪圖類     │                        │
      └──────────┴────────────┘
      次按勞委會職訓局89年11月29日89職公字第024654號函：
      「主旨：有關貴中心辦理『非自願失業勞工及特定對象職
      業訓練券』業務經費結報事宜，請依說明辦理，請查照。
      說明：一、本局參考各中心提報『非志（自）願失業勞工
      及特定對象職業訓練券試辦要點』修正意見，刻正重新研
      訂『職業訓練券發給及獎助辦法』（草案），該辦法未發
      布實施前，仍請依據該試辦要點辦理是項業務。…」91年
      3 月26日職公字第0910008800之1 號函：「主旨：有關非
      自願性失業勞工及特定對象申請職業訓練券經費補助，請
      轉知須檢附繳費原始收據作為審核參據…說明…二、依審
      計部抽查本局90年度財務收支，審核通知所列應行改進事
      項，職業訓練券持券者於申請訓練費用補助時，應請檢附
      繳費原始收據作為審核參據。三、自即日起凡向貴中心申
      請核發職業訓練券者，惠請先明確告知於請領訓練費用補
      助時，應檢附繳費原始收據作為審核依據；對於已領有職
      業訓練券者，惠請即通知其於請領訓練費用補助時，應依
      上述規定辦理。…」
（二）本件原告參加臺北縣私立晨軒電腦短期補習班職業訓練課
      程，訓練期間自90年12月31起日至91年6 月30日止，訓練
      時數共計480 小時，繳交訓練費用共計16,800元；結訓後
      原告向被告申請職業訓練券費用補助，經被告依勞委會職
      訓局88年9 月14日88職公字第017686號函訂頒之「非自願
      性失業勞工及特定對象職業訓練券試辦要點」第5 點及91
      年3 月26日職公字第0910008800之1 號函釋規定，以原告
      實際參加之訓練職類（電腦），按上開試辦要點職業訓練
      券補助金額標準表核實補助原告16,800元，並於91年11月
      12日以電匯方式將該筆補助款匯入其安泰銀行景美分行之
      帳戶等情，為兩造所不爭執，並有私立晨軒電腦短期補習
      班91年6 月30日所開立之結業證書、收費收據及臺北銀行
      91年11月12日電匯申請書代收入傳票等件分別附原處分卷
      、訴願卷可稽，為可確認之事實。
（三）歸納兩造上開之主張，本件之爭執重點在於：被告依據非
      自願性失業勞工及特定對象職業訓練券試辦要點及勞委會
      職訓局91年3 月26日職公字第0910008800-1號函核發補助
      費用16800 元，是否適法？被告核發補助費用之標準是否
      經變更？有無不一致之差別待遇？究係以補助金額標準表
      內規定或實際支付學習費用為依據？原處分有無造成原告
      不可預期之金錢損失或侵害原告之信賴利益？茲分述如下
      ：
    1.按行政主管機關就行政法規所為之釋示，係闡明法規之原
      意，應自法規生效之日起有其適用，為司法院釋字第287
      號解釋所明確揭櫫。本件勞委會職訓局91年3 月26日職公
      字第0910008800之1 號函釋，係闡明前揭「非自願性失業
      勞工及特定對象職業訓練券試辦要點」第5 點規定之「核
      實補助」，請各公立就業服務中心於受理職業訓練券持券
      者申請訓練費用補助時，應令其檢附繳費原始收據作為審
      核參據，係主管機關基於職權，所作成之技術性、細節性
      之解釋，並未變更89年9 月14日訂頒之「非自願性失業勞
      工及特定對象職業訓練券試辦要點」第5 點有關「核實補
      助」之相關規定，於法無違，自應於上開要點生效之日起
      有其適用（本函係勞委會職訓局於91年3 月26日發文，並
      將正本下達被告、高雄市政府勞工局訓練就業服務中心、
      基隆區就業服務中心、臺北區就業服務中心、臺中區就業
      服務中心、臺南區就業服務中心、高雄區就業服務中心，
      有上開函文附原處分卷可參）。又前揭要點係勞委會職訓
      局於88年9 月14日以職工字第017686號函公布實施，至原
      告參加訓練期間（90年12月31日至91年6 月30日止），相
      關之補助金額及標準均未修訂或變更，原告尚不致對被告
      核發職業訓練補助費之條件或程序有所誤認；而上開函釋
      亦未增加原來規定所無之限制，故該函釋公布後，原來申
      請之標準或要件並未受到任何影響。因此，原告訴稱「勞
      委會職訓局91年3 月26日職公字第0910008800-1號函未事
      先公告，故下級機關人員無法知悉補助金核發標準有所變
      更一事，以致就業服務站及辦理電腦訓練之補習班人員均
      對原告傳達錯誤之訊息。」「原告於90年12月31日即申請
      補助費用，被告理應以申請日為準進行審核及適用法規，
      勞委會職訓局91年3 月26日職公字第0910008800-1號函係
      於原告申請日後始作成，其效力不應溯及適用於本件，故
      被告依此標準減少補助金之處分，實於法有違。」云云，
      即非可採。
    2.次按，持「非自願性失業勞工及特定對象職業訓練券」之
      受訓學員，其訓練期間每人每月補助之訓練費用金額，係
      依「實際」參加之訓練職類不同，按分類金額標準表，「
      核實補助」，每月補助最高額度為10,000元等事項，業據
      上開「非自願性失業勞工及特定對象職業訓練券試辦要點
      」第5 點所規定明確。原告參加臺北縣私立晨軒電腦短期
      補習班職業訓練課程，訓練期間自90年12月31起日至91年
      6 月30日止，訓練時數共計480 小時，繳交訓練費用共計
      16,800元一節，為本院所確認之事實，已如前述，則被告
      依照上開要點及函釋意旨，審核原告之實際參訓月數及所
      提出之原始收據，認定原告繳交訓練費用僅有16,800元，
      並非54,000元，乃核實補助原告訓練費用16,800元，而否
      准其餘請求，並非無據。原告既僅支出訓練費用16,800元
      ，則被告准予補助同額款項，原告當無遭受金錢損失之問
      題，其就此部分所為之主張，與事實並不相符。
    3.另政府開辦非自願性失業勞工及特定對象職業訓練券業務
      ，其目的在協助非自願性失業勞工及特定對象參加政府機
      關主辦或委託辦理訓練外之適性職業訓練，培訓就業技能
      ，以利就業，此觀「非自願性失業勞工及特定對象職業訓
      練券試辦要點」第2 點規定即可知。另參酌上開「非自願
      性失業勞工及特定對象職業訓練券試辦要點」第5 點所規
      定「核實補助」之要件，可見上開福利措施僅給予非自願
      性失業勞工及特定對象職業訓練之補助，並不包括失業救
      濟金或其他社會救助金之給予，且補助範圍限於實際支出
      之款項，無形支出並不在補助之列。原告主張「於學電腦
      之初，即電話或親洽詢問如巨匠電腦就業輔導中心、晨軒
      電腦短期訓練班等，均獲告知可申請職業訓練券，准許後
      每月即獲得9,000 元之補助費用，可申請6 個月最長期限
      ，且無須依憑任何費用收據即可辦理；原告並於90年12月
      31日至被告所屬文山就業服務站申請職業訓練券，當時之
      登記處人員紀博甄小姐與葉星輝站長，於現場亦對原告表
      示可獲得6 個月共計54,000元補助費用，且此規定已執行
      良久從未變更。」一節，既未提出任何證據證明以實其說
      ，自難謂可信（本件為課予義務訴訟，且非為維護公益者
      ，依行政訴訟法第133 條、第136 條準用民事訴訟法第27
      7 條之規定，應由原告負舉證責任）。退萬步言之，縱認
      上節屬實，惟該等「無須依憑任何費用收據即可辦理」之
      說詞，顯與上開要點之規定意旨不符，被告當無從憑以辦
      理，故難採為有利原告之事證。
    4.末按，行政法上之「平等原則」，並非指絕對、機械之形
      式上平等，而係指相同事物性質應為相同之處理，非有正
      當理由，不得為差別待遇而言，如果事物性質不盡相同而
      為合理之各別處理，自非法所不許；又平等原則要求行政
      機關對於事物本質上相同的事件作相同的處理，乃形成行
      政自我拘束原則，故憲法上的平等原則係指合法的平等，
      並不包含違法的平等。行政先例必須是合法的，乃行政自
      我拘束的前提要件，憲法之平等原則，並非賦予人民有要
      求行政機關重複錯誤的請求權（最高行政法院95年度判字
      第446 、317 號判決參照）。原告訴稱「同期之電腦訓練
      班同學皆領取54,000元補助金，原告僅較其延後1 、2 個
      月辦理申請領款，竟無法獲得相同金額之補助，此核發依
      據實非公平合理。」一節，既未經原告提出任何證據加以
      證明，本無可信；縱經證明屬實，惟其個案情形是否合於
      法律規定，或與本案相同被告應作相同處理，皆不無疑問
      。況依本案情形，原告僅能就實際支出部分請求，超出部
      分已違反法令規定不應准許，已如前述，則原告要求必須
      比照辦理，即乏法理上之依據，被告予以否准，經核並無
      不合，難謂已違反平等原則。
（四）綜上所述，本件原處分之認事用法均無違誤，訴願決定遞
      予維持，亦無不合，原告徒執前詞，訴請判決如其聲明所
      示，為無理由，應予駁回。
據上論結，本件原告之訴為無理由，依行政訴訟法第233條第1項
、第98條第3項前段，判決如主文。
中    華    民    國    95    年     9    月   29     日
                        第一庭  法  官  劉錫賢
上為正本係照原本作成。
本件以訴訟事件所涉及之法律見解具有原則性者為限，始得於本
判決送達後20日內向本院提出上訴狀並表明上訴理由，如已於本
判決宣示後送達前提起上訴者，應於判決送達後20日內補具上訴
理由（均按他造人數附繕本），且經最高行政法院許可後方得上
訴。
中    華    民    國    95    年    9     月   29     日
                               書記官   林佳蘋


司法院資訊處製作；財團法人民間司法改革基金會備份。
